臺灣高等法院刑事裁定
111年度毒抗字第867號
抗  告  人  
即  被  告  徐杰圖


上列抗告人即被告因違反毒品危害防制條例案件，不服臺灣新竹
地方法院於中華民國111年8月29日所為111年度毒聲字第386號裁
定（聲請案號：臺灣新竹地方檢察署111年度聲觀字第300號），
提起抗告，本院裁定如下：
    主  文
抗告駁回。
    理  由
一、抗告意旨略以：
　㈠被告之聽審權受到憲法正當法律程序原則之要求，其內容至
    少含有請求資訊權、請求表達權及請求注意權三大內涵，本
    院110年度毒抗字第475號刑事裁定意旨參照。本件檢察官於
    聲請法院裁定前，從未告知抗告人即被告甲○○觀察、勒戒之
    法律要件及效果，未給予被告就是否觀察、勒戒或有其他替
    代處分等，有事前陳述意見之機會，其後檢察官之聲請書也
    未送達被告，導致被告無從得知已遭聲請觀察、勒戒，更無
    可能在法院裁定前，有向法官事前陳述之機會，顯然漠視被
    告事前陳述意見權之保障。而原審在裁定是否觀察、勒戒前
    ，亦未開庭訊問被告，或至少以書面通知被告使有以言詞或
    書面陳述答辯之機會。被告直到收受原審裁定前，均不知有
    此聲請程序，明顯侵害被告之聽審權及訴訟權之保障，已屬
    違法不當。
　㈡現行法規定，對於「初犯」者之毒癮治療方式，採行「觀察
    、勒戒」與「附命戒癮治療之緩起訴處分」併行之雙軌模式
    ，檢察官固有選擇裁量權，惟此裁量權非得恣意為之，仍應
    斟酌個案具體情節，考量對被告戒癮之成效及其人身自由侵
    害之程度，權衡而為合義務性之裁量。檢察官於聲請前及原
    審裁定前，均無給予被告事前表示意見之機會，除侵害被告
    之聽審權外，並導致法院無從妥適判斷檢察官對於觀察、勒
    戒之聲請，是否有怠惰或濫用裁量之違法裁量之情形。檢察
    官聲請意旨並無任何對被告之生活狀況、家庭背景、經濟狀
    態、是否對於毒品並無過度依賴性而得自主戒治、是否必須
    逕以侵害被告人身自由最劇之令入勒戒處所觀察、勒戒之方
    式不可？有如何之理由不能以其他附命戒癮治療之緩起訴處
    分之方式為之？均未見檢察官詳加調查審酌，亦未告知被告
    有何不適合為戒癮治療之原因。原審裁定亦未見審查檢察官
    是否及如何行使裁量權，有無遵守侵害最小的必要性原則，
    是否違反比例原則或平等原則等情事，僅以被告確有施用毒
    品為由，及書面審查的例稿式用語「檢察官之聲請合法」幾
    字，即准許以侵害最烈之令入戒治處所執行觀察、勒戒模式
    ，實有可能違反比例原則而有怠於裁量之違誤。
　㈢被告已坦承檢察官聲請書所指施用毒品犯行，現有正當工作
    及收入，素行尚可，有負擔戒癮治療費用之能力及意願。又
    被告前於民國89年間，雖曾因施用毒品案件送觀察、勒戒、
    強制戒治，惟被告積極改善毒品成癮之問題，距離完成觀察
    勒戒之執行已過21年許，被告確實已無對毒品倚賴，涉犯本
    案僅是因長期工作、壓力太大，才偶然犯罪，並無成癮至難
    以控制自己意志及行動之情事。而被告是家中主要及唯一之
    經濟來源，現在穩定之工作對被告、甚至是被告家庭而言，
    皆極為重要，若逕送執行觀察勒戒，勢將影響其工作，對被
    告家中經濟造成極大之影響，恐衍生更多社會問題。本案是
    否有戒癮治療等替代方案之可能性，自有於調查後再予評估
    認定之必要，然檢察官並無調查上情，原審亦於收案後迅速
    結案，均未說明本案有無戒癮治療之必要，而逕准予觀察、
    勒戒。檢察官之聲請及原裁定，顯有再行審酌之處。
　㈣本件既無從認定被告對於毒品有過度依賴之現況，實無必要
    非以侵害其自由較劇之收容於勒戒處所監禁方式不可。本件
    檢察官有裁量怠惰之瑕疵，原審也因為未給予被告陳述意見
    之機會，導致難有充分資訊判斷，所為應觀察、勒戒之裁定
    有違比例原則而有裁量違法之誤。本件仍應優先考量以附命
    戒癮治療之緩起訴處分為必要，請撤銷原裁定，另由檢察官
    為緩起訴處分云云。
二、經查：
　㈠被告於111年3月13日19至20時許，在臺中市某不詳地點之旅
    社房間內，先以將第一級毒品海洛因捲入香菸後點燃吸食之
    方式，施用第一級毒品海洛因1次，再以將第二級毒品甲基
    安非他命置於玻璃球內燒烤後吸食其煙霧之方式，施用第二
    級毒品甲基安非他命1次之犯行，業據被告於警詢及偵查中
    坦承不諱，且有台灣檢驗科技股份有限公司濫用藥物實驗室
    出具之濫用藥物檢驗報告在卷可證（見111年度毒偵字第276
    9號卷第15-20、93-95、101頁），足認被告確有施用第一、
    二級毒品之犯行。又被告曾於89年間因施用毒品案件，經送
    強制戒治後，於90年2月16日因停止強制戒治處分付保護管
    束出監，並於90年7月12日保護管束期滿未經撤銷視為執行
    完畢，有本院被告前案紀錄表附卷可參，被告於前案強制戒
    治處分執行完畢釋放後，3年後再犯施用第一、二級毒品案
    件，則檢察官依毒品危害防制條例第20條第3項、第1項及觀
    察勒戒處分執行條例第3條第1項規定，向原審聲請裁定命被
    告入勒戒處所觀察、勒戒，經核並無不合。原審審酌被告個
    案情形及卷內資料後，乃裁准檢察官觀察、勒戒之聲請，難
    認有何違法不當。
　㈡被告雖執前詞，提起本件抗告。惟查：
　⒈97年4月30日修正公布之毒品危害防制條例第24條第1項，採
    行「觀察、勒戒」與「緩起訴之戒癮治療」並行之雙軌模式
    ，並無「緩起訴之戒癮治療」應優先於「觀察、勒戒」的強
    制規定。檢察官自得按照個案情形，依法裁量決定採行何者
    為宜。且觀諸毒品危害防制條例之全部條文，並無課以檢察
    官於聲請觀察、勒戒裁定前，應訊問被告是否同意觀察、勒
    戒之規定，檢察官亦無於聲請書中說明不命被告接受戒癮治
    療理由之義務。另由「毒品戒癮治療實施辦法及完成治療認
    定標準」第4條：「檢察官為附命完成戒癮治療之緩起訴處
    分前，應向被告說明緩起訴處分之應遵守事項，得其同意後
    ，再指定其前往治療機構參加戒癮治療。」；「未成年之被
    告，並應得其法定代理人之同意。」之規定可知，受戒癮治
    療者必須自行前往治療機構接受戒癮治療並遵守一定事項，
    一旦違反，其緩起訴處分即有可能遭到撤銷。故如檢察官欲
    依毒品危害防制條例第24條規定，以緩起訴方式替代觀察、
    勒戒時，自應詢問行為人是否同意接受戒癮治療。是緩起訴
    之戒癮治療應屬法律賦予檢察官偵查裁量結果之作為，不得
    認為係施用毒品者所享有之權利。而是否給予施用毒品者為
    附命完成戒癮治療之緩起訴處分，既屬檢察官之職權，自非
    法院所得介入審酌，被告亦無聲請檢察官為緩起訴之權利，
    檢察官即使未為此部分理由之說明，於法亦無不合。法院原
    則上應尊重檢察官職權之行使，僅就檢察官之判斷有違背法
    令、事實認定有誤或其他裁量重大明顯瑕疵等事項，予以有
    限之低密度審查。又毒品危害防制條例所規定之「觀察、勒
    戒」程序，係針對受處分人所為保安處分，目的在戒除行為
    人施用毒品身癮及心癮，以達教化與治療之目的，其立法意
    旨在幫助施用毒品者戒毒，性質上為一療程，而非懲罰，並
    屬強制規定，除檢察官審酌個案情形，依同條例第24條第1
    項為附命完成戒癮治療之緩起訴處分外，凡經檢察官聲請法
    院裁定將被告送勒戒處所觀察、勒戒者，法院僅得就其聲請
    審查被告是否有施用毒品之行為，以及被告是否為「初犯」
    或為觀察、勒戒、強制戒治執行完畢後「3年內再犯」而為
    准駁之裁定，並無自由斟酌以其他方式替代或得以其他原因
    免予執行之權。
　⒉被告因本案施用毒品犯行，前經臺灣新北地方檢察署檢察官
    傳喚於111年3月14日到庭，被告於偵訊中坦承施用毒品，且
    稱其於3年內未接受觀察、勒戒等語（見毒偵字第3345號卷
    第106頁），足見被告應已知其因施用毒品行為，而有面臨
    觀察、勒戒處遇之可能。又是否給予被告為附命完成戒癮治
    療之緩起訴處分，屬檢察官之職權，非法院所得審酌，被告
    亦無聲請為附命戒癮治療之緩起訴處分之權利，已如前述，
    且現行法並未規定檢察官於聲請觀察、勒戒裁定前應先行訊
    問被告之意見及是否同意觀察、勒戒，或課予檢察官應於聲
    請書中詳細記載不命被告接受戒癮治療理由之義務，況檢察
    官聲請觀察、勒戒或為附命完成戒癮治療之緩起訴處分之裁
    量決定，其程序保障之密度，本不能與刑事訴訟程序相比擬
    ，檢察官縱未特別訊問被告「是否同意觀察、勒戒」，或未
    於聲請書內詳細說明其裁量因子及理由，均難謂有「不合義
    務性裁量」、「裁量怠惰」之裁量瑕疵，或違反比例原則及
    平等原則之明顯違失或不當之處。再者，法院之裁定以不經
    言詞陳述為原則，除有特別規定或應先行訊問等情形外，並
    無需經當事人言詞陳述之規定，係採書面審理（最高法院10
    2年度台抗字第368號裁定意旨參照），而毒品危害防制條例
    既未明定裁定觀察、勒戒程序，法院應開庭訊問始得為裁定
    ，且法院收到檢察官觀察、勒戒之聲請時，僅得就其聲請審
    查被告是否有施用毒品之行為，以及被告是否為「初犯」或
    為觀察、勒戒、強制戒治執行完畢後「3年內再犯」而為准
    駁之裁定，並無自由斟酌以其他方式替代或得以其他原因免
    予執行之權，則被告有無收受檢察官觀察、勒戒聲請書、是
    否知悉已遭檢察官聲請觀察、勒戒、有無事前向法院陳述意
    見之機會，對於法院是否准許檢察官觀察、勒戒聲請之決定
    並無影響，準此，被告指摘檢察官事前未告知其觀察、勒戒
    之法律要件及效果、未予事前陳述意見之機會、檢察官聲請
    書未送達被告、未於聲請書詳載不予附命戒癮治療之緩起訴
    處分之裁量因子及理由、原審未給予其陳述意見之機會，而
    有侵害被告之聽審權及訴訟權之保障云云，尚無可採。
　⒊再者，毒品危害防制條例所規定之觀察、勒戒程序，係一種
    針對受處分人「將來之危險」所為預防、矯正措施之保安處
    分，目的係為幫助施用毒品者斷絕身癮及心癮而完全戒除毒
    癮，該處分之性質「非為懲戒」行為人，而係為消滅行為人
    再次施用毒品之危險性；觀察、勒戒係導入一種療程觀念，
    針對行為人將來之危險所為預防、矯治措施之保安處分，以
    達教化與治療之目的，可謂刑罰之補充制度，從而毒品危害
    防制條例本身所規定之觀察、勒戒及強制戒治等保安處分，
    雖兼具自由刑之性質，卻有刑罰不可替代之教化治療作用，
    且觀察、勒戒既係用以矯治、預防行為人之反社會性格，係
    具有社會保安功能之保安處分，當無因行為人之個人或家庭
    因素而免予執行之理。是被告前所指之其係偶然犯罪、犯後
    坦承犯行之態度、個人工作、家庭及經濟狀況、需照顧、扶
    養母親及按月繳納貸款，倘入勒戒處所接受觀察、勒戒，對
    被告及其家庭影響重大等情，均與本件被告是否因施用毒品
    之行為而須接受觀察、勒戒之判斷無涉，被告此部分所指亦
    無可採。
　㈢綜上，被告執前詞提起本件抗告，指摘原裁定不當，為無理
    由，應予駁回。
三、依刑事訴訟法第412條，裁定如主文。
中　　華　　民　　國　　111 　年　　10　　月　　18　　日
                  刑事第十五庭  審判長法　官  陳芃宇
                                      法　官  曹馨方
                                      法　官  余銘軒
以上正本證明與原本無異。
不得再抗告。
                                      書記官  邱紹銓
中　　華　　民　　國　　111 　年　　10　　月　　19　　日